臺灣新竹地方法院民事判決  
111年度重訴字第10號
原      告  林晏正  
訴訟代理人  馬潤明律師
複代理人    陳俐蓉  
被      告  周祝伶  

訴訟代理人  陳宏兆律師
被      告  張文錦  
            李文紹  

上二人共同  潘秀華律師
訴訟代理人  
上列當事人間確認合資關係存在等事件，本院於民國111年6月30
日言詞辯論終結，判決如下：
    主  文
原告先位之訴及備位之訴均駁回。
訴訟費用由原告負擔。
    事實及理由
一、原告起訴主張：
㈠、原告（原名林朝文）與被告周祝伶原為夫妻關係（民國87年6
    月21日結婚、109年11月11日離婚），原告與被告張文錦之
    伯父為同學、與被告李文紹之兄長為朋友。被告周祝伶本人
    及家族成員係從事土地開發及不動產經紀等業務，參與多家
    不動產公司經營，於93-99年間亦曾多次介紹原告投資不動
    產。
㈡、於99年10月間，被告周祝伶向原告提議投資新竹縣竹東鎮園
    區三期頭重埔段約6,000坪建地加農地（下稱系爭不動產）
    ，請原告出資總投資款1O%（亦為將來收益分配比例），並
    表示會找被告張文錦、李文紹共同出資。原告乃依被告周祝
    伶指示，於100年2月25日匯款1,995萬元至被告周祝伶新竹
    三信六家分行帳戶，及於100年7月5日匯款1,330萬元至被告
    張文錦合作金庫竹塹分行帳戶，均有匯款單可證（卷第51頁
    ），以上合計3,325萬元。上開匯款為投資交易，並非婚姻
    生活日常事務或婚後財產，亦非因婚姻關係所生，不因原告
    與被告周祝伶離婚而受影響。
㈢、原告基於對被告周祝伶之夫妻信賴，且被告周祝伶多次回以
    ：土地筆數太多需要時間處理、要進行重劃等原因，原告匯
    款之後至107年間僅偶爾詢問進行狀況，並看到部分土地契
    約影本，而知有買入系爭不動產。詎至108年1月間，被告周
    祝伶要求離婚且未回家，原告驚覺有異而向被告周祝伶表示
    要出賣合資比例，被告周祝伶藉故拖延，直至108年4月間，
    原告方知系爭不動產是由被告周祝伶信託登記在被告張文錦
    、李文紹名下（原證七，卷一第153-157頁），可見被告周
    祝伶就本件合資契約居於主導地位。
㈣、按合資契約係雙方共同出資完成一定目的之契約。依下列證
    據，可證明兩造間確有合資契約，囿於被告3人否認，故原
    告有即受確認判決之法律上利益存在。
　⒈自買賣交易過程觀之（卷二第459頁），被告張文錦於100年2
    月21日與地主簽訂買賣契約（原證五，卷一第101-137頁）
    ，而原告於100年2月25日匯款1,995萬元予被告周祝伶，100
    年6月30日買方交付第一期款，被告張文錦復於100年7月5日
    收受原告匯款1,330萬元，無任何反對意見，100年8月1日買
    方交付第二期款及完稅，尾款於貸款核撥時交付，100年9月
    1日完成系爭不動產所有權移轉登記。以上時間密接，可見
    原告之匯款確與系爭不動產之合資契約有關。
　⒉原告與被告周祝伶間之LINE對話紀錄（卷第139-151頁，「園
    三」即指園區三期）：
　⑴108年4月17日
　　原告：園三合約不是要拿回來嗎？
    被告周祝伶：我先拍照給你，等一下小孩要回去我在叫他  
                拿給你。
    原告：蓮華段我也要賣。
    被告周祝伶：好，弄好你肯簽嗎?
    原告：簽什麼？
    被告周祝伶：離婚。
    原告：不可能。
  ⑵108年4月25日
    原告：蓮華段你有處理嗎?
    被告周祝伶：有，在找人，我會趕快弄清楚給你。
  ⑶108年4月27日
    原告：蓮華段我直接找開發公司。還園三的。
    被告周祝伶：開發公司就我們。園三隨你，你找他們他們  
                也只能回你，你的股份要賣誰他也管不著。  
㈤、退步言，若兩造間未成立合資契約，則被告周祝伶、張文錦
    應各將所受領之匯款返還予原告。
　⒈原告受被告周祝伶、張文錦詐欺陷於錯誤而匯款，上二人共
    同侵害原告權利，應依民法第184條第1項前段、第185條負
    共同侵權行為責任，賠償原告所受損害。
　⒉被告周祝伶、張文錦既否認與原告間有合資契約關係，上二
    人受領原告匯款即屬無法律上原因而受利益，致原告受損害
    ，應依民法不當得利規定返還所受利益。　　
㈥、先位聲明：⑴確認兩造間就【附表】所示不動產之合資關係存
    在。⑵訴訟費用由被告負擔。備位聲明：⑴被告周祝伶應給付
    原告1,995萬元，及自100年2月25日起至清償日止，按年息5
    %計算之利息。⑵被告張文錦應給付原告1,330萬元，及自100
    年7月5日起至清償日止，按年息5%計算之利息。⑶訴訟費用
    由被告負擔（卷一第455-457頁）。
二、被告周祝伶答辯以：
㈠、否認與原告間有合資契約關係存在及約定按總投資款項10%為
    收益分配比例。合資契約係雙方共同出資完成一定目的之契
    約，然關於合資契約必要之點（諸如出資目的、出資比例、
    如何出資、獲利如何分配及比例等），原告全無提出證明。
    至於原告所提出之108年間之LINE對話，內容不連貫，被告
    否認形式及實質之真正，被告已無任何記憶或留存資料可資
    比對，若對照原告在另案（本院110年度訴字第73號）之主
    張，LINE對話中所謂「『園三』合約不是要拿回來嗎」之『園
    三』是指「馥園三期」即新竹縣芎林鄉馥園三期建案（卷一
    第469-475頁判決，卷二第33、37、73、78頁），然原告竟
    於本件訴訟持相同證物LINE對話，將『園三』冠以新竹縣竹東
    鎮園區三期，拼湊不同原因事實，刻意欺瞞法院；亦否認原
    告所提原證五、原證七契約書影本之真正，被告無法確認是
    否遭竄改，況契約書影本所示當事人並非原告，亦可證明兩
    造間確無合資契約關係。
㈡、退步言，原告於100年2月25日匯款1,995萬元予被告周祝伶，
    縱有其他債權債務關係，亦已因離婚而達成協議互為免除。
    緣原告與被告周祝伶經法院調解離婚，調解筆錄載明調解成
    立內容：「四、兩造夫妻剩餘財產分配如下：周祝伶願於10
    9年11月30日前將名下所有車牌號碼000-0000號自小客車移
    轉登記予林晏正，相關稅費由林晏正負擔。五、除上述外，
    兩造互不再向對方請求剩餘財產分配、贍養費、或其他因本
    件婚姻關係所生之一切財產及非財產上之損害賠償或其他請
    求。」（卷一第217-218頁），既然離婚調解筆錄載明兩造
    互不再向對方為其他任何請求，則原告提起本件訴訟欠缺權
    利保護必要。
㈢、至於原告所提備位之訴及聲明（侵權行為或不當得利）：
　⒈就侵權行為，否認對原告施以詐欺，原告既未舉證，本應駁
    回。況原告主張受被告周祝伶詐欺而匯款1,995萬元之日期
    為100年2月25日，距離原告起訴日（起訴狀日期110年11月2
    6日），已逾10年，依民法第197條規定亦已罹於時效而消滅
    。
　⒉就不當得利，原告因自己行為致其掌控之財產發生主體變動
    ，應由原告就不當得利請求權之特別成立要件（即給付欠缺
    給付之目的）之事實負舉證責任，不能徒以被告否認合資契
    約關係存在作為舉證方法。況系爭1,995萬元係基於夫妻間
    事業經營及家庭開銷綜合調度款項而給付，並非基於合資關
    係所給付，其給付自有法律上之原因。又一般夫妻間匯款或
    交付款項原因多端，彼此間存在財產管理、資金往來，或為
    家庭生活費用、或為贈與、或為借貸，亦屬常見原因，不能
    僅因被告否認合資即逕認欠缺給付目的。
㈣、答辯聲明：⑴原告先位之訴、備位之訴均駁回。⑵訴訟費用由
    原告負擔。　　
三、被告張文錦、李文紹答辯以：
㈠、100年2月間，被告張文錦、李文紹因被告周祝伶之介紹，向
    第三人黃吉星、鼎泰家具廠股份有限公司（下稱鼎泰公司）
    以總價8億4,000萬元購買系爭不動產，被告周祝伶表示其亦
    想投資但資力有限，故同意被告周祝伶投資其中3,200萬元
    ，其餘8億800萬元由被告張文錦、李文紹支付。否認原告所
    提出之「100年6月20日不動產信託契約書」真正，被告3人
    從未簽訂任何信託契約，其上簽名並非被告張文錦、李文紹
    之簽名。
㈡、否認與原告間有合資契約關係，被告張文錦、李文紹購買系
    爭不動產過程，從未與原告有任何接觸、洽談，遑論達成合
    資契約合意。亦從未要求原告支付任何款項，雖原告曾依被
    告周祝伶之指示而匯款1,330萬元入被告張文錦帳戶，然此
    係原告與被告周祝伶間內部關係，與被告張文錦無關。被告
    張文錦、李文紹購買系爭不動產向銀行高額貸款作為價金一
    部分，須支付利息，若原告有與被告合資，何以原告長年無
    庸負擔利息。
㈢、亦否認對原告有詐欺侵權行為或不當得利。被告張文錦就系
    爭不動產交易事宜未曾與原告有任何接觸，被告張文錦自無
    原告所指故意示以不實之事、使原告陷於錯誤之客觀行為或
    主觀故意可言。被告張文錦收受原告代理被告周祝伶匯款1,
    330萬元，乃基於與被告周祝伶間之合資契約，並非無法律
    上原因而受有利益，至於原告為何遵從被告周祝伶指示匯款
    ，渠2人當時為夫妻關係，被告張文錦並未有何懷疑。
㈣、答辯聲明：⑴原告先位之訴、備位之訴均駁回。⑵訴訟費用由
    原告負擔。　　
三、本院之判斷：
㈠、原告主張其於100年2月25日匯款1,995萬元至被告周祝伶新竹
    三信六家分行帳戶，及於100年7月5日匯款1,330萬元至被告
    張文錦合作金庫竹塹分行帳戶，業據原告提出匯款單2紙在
    卷可稽（卷一第51頁），且被告周祝伶、張文錦不爭執有受
    領上開款項，故此部分事實應可先予認定。
㈡、按當事人主張有利於己之事實者，就其事實有舉證責任，為
    民事訴訟法第277 條所明定。主張法律關係存在之當事人，
    須就該法律關係發生所須具備之特別要件，負舉證責任。民
    事訴訟如係由原告主張權利者，應先由原告負舉證之責，若
    原告先不能舉證，以證實自己主張之事實為真實，則被告就
    其抗辯事實即令不能舉證，或其所舉證據尚有疵累，亦應駁
    回原告之請求。原告主張其與被告就【附表】所示系爭不動
    產有合資契約關係存在，則為被告所否認，並以前詞置辯。
    是以，本件爭點厥為：⒈兩造間是否有合資契約關係存在?⒉
    被告周祝伶、張文錦是否有對原告施以詐欺之侵權行為？⒊
    被告周祝伶受領1,995萬元、被告張文錦受領1,330萬元，是
    否為不當得利?
㈢、按合資契約係雙方共同出資完成一定目的之契約，故出資人
    、出資目的、出資金額、獲利分配比例，均屬合資契約必要
    之點，必要之點須合致，合資契約始克成立。本院基於以下
    證據及理由，認兩造間並無合資契約關係存在：
　⑴原告所提其與被告周祝伶間LINE對話紀錄，經原告自行截取
    ，斷續不連貫，本院無從梳理所討論之具體事項。再者，對
    話紀錄提及：還有11戶、園三合約、信託契約、蓮華段、開
    發公司、你的股份等文字，可見牽涉之財產並非單純，且未
    見被告周祝伶回覆任何字句肯定兩造間就系爭不動產有合資
    契約，故原告雖稱「園三」即指系爭不動產，無法據此特定
    。甚者，對照原告在另案（本院110年度訴字第73號）之主
    張，同一份LINE對話紀錄所謂「園三」是指「馥園三期」即
    新竹縣芎林鄉馥園三期建案（卷一第469-475頁判決，卷二
    第33、37、73、78頁），可見原告主張前後不一，以相同LI
    NE對話卻指涉歧異之土地，於不同案件委任不同律師提出，
    更顯可疑。
　⑵被告張文錦於100年2月21日向黃吉星購買13筆土地之價金為5
    億4,400萬元、向鼎泰公司購買土地9筆及建物廠房（門牌號
    碼竹東鎮中興路473號及其他未辦保存登記建物）之價金為2
    億9,600萬元（以上合計8億8,000萬元），上述2份買賣契約
    書均經訴外人彭亭燕律師見證（卷一第101-137頁），足以
    擔保上述2份買賣契約書形式上真正，且為被告張文錦、李
    文紹所不爭執。本院對照於原告主張系爭不動產約6,000坪
    、原告出資總投資款1O%即3,325萬元，總投資金額明顯差距
    過大。再對照於原告所提「100年6月20日不動產信託契約書
    」，其上被告張文錦簽名及印文，以肉眼觀察，與前揭經律
    師見證之2份買賣契約書上被告張文錦簽名及印文俱不相符
    。準此，原告執上開信託契約書為合資契約之證明，洵無足
    採。
　⑶原告另舉證人蔡煌斌證述：我與原告為結拜兄弟，認識20-30
    年，平時往來就是聊聊天，偶而吃個飯。100年或101年左右
    ，原告說有一塊6,000坪土地，地號好像是重埔段，他投資3
    ,000萬元左右，問我一分300萬元要不要合股投資，當時我
    剛好與別人合資蓋房子，沒有錢入股，就沒有再問下去，當
    時原告配偶周祝伶也在場等語（卷第423-425頁），欲證明
    兩造間有合資契約存在。惟查，證人蔡煌斌同時亦證述：我
    不記得這塊6,000坪土地有什麼特徵，只記得是什麼重埔段
    ，我收到法院開庭通知後去問原告，才確認是頭重埔段。當
    時原告配偶周祝伶在場，她並沒有講投資案的任何資訊，只
    有原告在講，原告也沒有講這個投資案跟被告周祝伶有什麼
    關係。當時原告說除了他自己投資3,000萬元外，還有其他
    人，就張碧琴他們相關的那一群人，好像還有個叫李鴻章的
    ，好像還講到用他舅子還是親戚名字買的等語（卷第427-43
    0頁）。本院審酌證人蔡煌斌聽取原告介紹投資土地買賣，
    對於土地特徵沒有印象，地段亦不確定，反而是對於參與投
    資之其他人身分（新竹縣市政治人物）殘留較多印象，然原
    告亦未能證明參與投資系爭不動產之人包括「張碧琴相關一
    群人」是何人，又與被告張文錦、李文紹之身分關係如何，
    甚者，原告自己亦未曾對證人蔡煌斌陳述此筆6,000坪土地
    投資案與被告周祝伶有何關係。綜此，證人蔡煌斌所為證詞
    ，仍不足以作為原告主張其與被告間有合資契約關係存在之
    證明。
　⑷綜上審認結果，原告主張與被告間有合資契約關係，並無實
    據可佐，復為被告所否認，依前揭證據法則，無法證明之不
    利益應歸由原告承擔。
㈣、侵權行為之成立，須行為人因故意或過失不法侵害他人之權
    利，亦即行為人須具備歸責性、違法性，並不法行為與損害
    間有因果關係，始能成立，且主張侵權行為損害賠償請求權
    之人，對於侵權行為之成立要件應負舉證責任（最高法院10
    0年度台上字第328號判決意旨參照）。經查，原告主張其受
    被告周祝伶、張文錦以不實之事詐欺陷於錯誤而匯款，然原
    告並未舉證被告周祝伶究以何等「不實之事」詐欺原告?而
    從未與原告接觸、洽談或要求匯款之被告張文錦，又是如何
    與被告周祝伶為詐欺之意思聯絡、行為分擔?是以，原告仍
    係空口指摘上列二人共同侵權，無可憑信。
㈤、主張不當得利請求權存在之當事人，對於不當得利請求權之
    成立，應負舉證責任，即應證明他方係無法律上之原因而受
    利益，致其受有損害。如受利益人係因給付而得利時，所謂
    無法律上之原因，係指給付欠缺給付之目的，主張之人應證
    明該給付欠缺給付之目的（最高法院103年度台上字第2198
    號判決意旨參照）。準此，本件原告主張其於100年2月25日
    匯款1,995萬元予被告周祝伶、於100年7月5日匯款1,330萬
    元予被告張文錦，上列二人受領上述款項，均為不當得利，
    則原告就上列二人受領該款項構成不當得利之事實，應負舉
    證責任。然原告僅謂：上列二人既否認與原告成立合資契約
    ，則上列二人受領原告匯款應屬無法律上原因而受利益，致
    原告受損害，基於公平原則，即應返還云云，全未舉證以明
    。反之，被告張文錦已敘明其受領匯款係基於與被告周祝伶
    之合資而原告係受被告周祝伶指示而匯款；被告周祝伶已敘
    明其受領匯款係基於夫妻間財產往來，屬於其他之債權債務
    關係等語。原告既不能證明合資契約存在、復不能建立匯款
    與合資契約間之因果關係，則縱使合資契約不存在，亦不能
    逆推上列二人受領匯款即屬無法律上原因，仍待原告積極證
    明。而原告既不能證明，則不利益仍歸由原告承擔。
㈥、綜上所述，原告不能證明兩造間合資契約關係存在，且其匯
    款係基於履行合資契約之出資義務，則原告依民事訴訟法第
    247條第1項所為先位之訴；及依民法第184條第1項、第185
    條侵權行為損害賠償請求權、或依民法第179條不當得利返
    還請求權，所為備位之訴，均為無理由，均應予駁回。
四、本件事證已臻明確，兩造其餘攻擊防禦方法及舉證，核與判
    決結果不生影響，爰不一一論述。
五、訴訟費用負擔之依據：民事訴訟法第78條。 　
中　　華　　民　　國　　111 　年　　7 　　月　　21　　日
                  民事第二庭    法　官　陳麗芬
以上正本係照原本作成。
如對本判決上訴，須於判決送達後20日內向本院提出上訴狀。如
委任律師提起上訴者，應一併繳納上訴審裁判費。
中　　華　　民　　國　　111 　年　　7 　　月　　21　　日
                                書記官　曾煜智
【附表】即卷一第99頁